【裁判字號】    97,易,1287
【裁判日期】    971205
【裁判案由】    侵占等
【裁判全文】
臺灣彰化地方法院刑事判決              97年度易字第1287號
公  訴  人  臺灣彰化地方法院檢察署檢察官
被      告  乙○○
上列被告因侵占等案件，經檢察官提起公訴（97年度偵字第1539
號），本院判決如下：
    主  文
乙○○意圖為自己不法之所有，而侵占自己持有他人之物，處有
期徒刑捌月。
    事  實
一、乙○○係華皇紗帶實業社之負責人，因積欠丁○○新臺幣（
    下同）900 萬元，乃於民國96年6 月1 日，在本院所屬民間
    公證人郭俊麟事務所，與丁○○訂立債務清償協議書，約定
    將其放置於向戊○○○、陳輝雄所承租之彰化縣和美鎮○○
    路○ 段560 號廠房內之「達賀牌製衣袋鉤編機（DH750-DNH-
    15G） 」（下稱鉤編機）20臺、「益良牌整經機及另件」（
    下稱整經機）5 臺出賣予丁○○，買賣價款以乙○○積欠丁○○之900 萬元債務抵銷，而約定由丁○○自該日起取得上
    開機器設備之所有權，但該等機器設備仍由乙○○繼續占有
    使用；丁○○嗣向本院聲請假處分，禁止乙○○就其占有之
    前開機器設備為遷移、讓與、設定抵押、出租及其他一切處
    分行為，經本院於96年8 月24日以96年度裁全字第3734號民
    事裁定假處分，並於同年10月23日以96年度執全字第1553號
    執行命令為保全執行在案。乙○○明知上開鉤編機20臺及整
    經機5 臺業已出售，係丁○○所有之物，僅因上開協議書約
    定由其占有使用而為其持有，竟為抵償其積欠昕群有限公司
    （下稱昕群公司）之債務，即意圖為自己不法之所有，於96
    年12月18日下午1 、2 時許，在不知情之戊○○○、陳輝雄
    之住處內，與不知情之昕群公司員工謝尊欽及受昕群公司總
    經理甲○○委託處理搬運機器事宜之昕達紡織有限公司丙○○略為商談後，向謝尊欽、丙○○表示可至上開廠房搬運上
    開機型之鉤編機10臺及整經機1 臺交付予昕群公司，用以抵
    償其對昕群公司之債務，嗣於同日下午7 、8 時許由丙○○
    、謝尊欽將上開鉤編機10臺及整經機1 臺載往昕群公司位於
    彰化縣線西鄉○○○○路11號之廠房內存放，而以此交付上
    開鉤編機10臺及整經機1 臺抵債之方式，將該等機器設備侵
    占入己。
二、案經丁○○訴由彰化縣警察局和美分局報告臺灣彰化地方法
    院檢察署檢察官偵查起訴。
    理  由
壹、程序部分
一、按被告以外之人於審判外之言詞或書面陳述，除法律有規定
    者外，不得作為證據，刑事訴訟法第159 條第1 項固定有明
    文，惟被告以外之人於審判外之陳述，雖不符合同法第159
    條之1 至第159 條之4 規定，但經當事人於審判程式同意作
    為證據，法院審酌該言詞陳述或書面陳述作成時之情況，認
    為適當者，亦得為證據，當事人、代理人或辯護人於法院調
    查證據時，知有第159 條第1 項不得為證據之情形，而未於
    言詞辯論終結前聲明異議者，視為有前項之同意，此觀同法
    第159 條之5 規定即明。查本判決後開引用各該被告乙○○
    以外之人於審判外之陳述（包含書面陳述），皆屬傳聞證據
    ，惟當事人雖知上開證據資料為傳聞證據，仍於本院準備程
    序及審判期日中對各該證據資料均表示同意或無意見而不予
    爭執，且迄至言詞辯論終結前亦未再聲明異議，本院審酌上
    開證據資料製作時之情況尚無違法不當等瑕疵，且與本案具
    有關連性，認為以之作為證據應屬適當，揆諸前開規定，爰
    逕依刑事訴訟法第159 條之5 規定，認前揭證據資料均例外
    有證據能力。
二、另本判決後開引用其餘非供述證據，公訴人及被告均同意有
    證據能力，本院審酌各該證據作成或取得之情形並無違法不
    當，是後述所引用證據之證據能力均無疑義，合先敘明。
貳、有罪部分
一、訊據被告乙○○固坦承曾與告訴人丁○○簽訂債務清償協議
    書，將上開鉤編機20臺、整經機5 臺售予告訴人，及要求彰
    化縣和美鎮○○路○ 段560 號廠房房東開門讓昕群公司人員
    入內搬取物品，惟矢口否認有何上開侵占犯行，辯稱：伊在
    簽訂上開債務清償協議書當時，曾與告訴人約定告訴人須出
    資60萬元供伊繼續經營，惟告訴人嗣後並未提供60萬元資金
    ，係告訴人違約在先，且伊係要房東開門讓昕群公司人員搬
    走屬於昕群公司之物品，並未告訴昕群公司人員可任意搬走
    上開廠房內之所有物品，伊當時並不在場，且亦不知悉本院
    已作成96年度裁全字第3734號假處分裁定及96年度執全字第
    1553號執行命令云云。經查：
  (一)上開鉤編機20臺、整經機5 臺業經被告出賣予告訴人，而由
    被告占有使用之事實，業經被告供承在卷，核與證人即告訴
    人丁○○證述相符，並有公證書、債務清償協議書、本票影
    本、位置圖各1 份及現場照片影本6 張在卷可稽（見偵卷第
    45頁以下），此部分之事實均堪認定。
  (二)被告雖以上揭情詞置辯，惟其於偵訊時及偵訊中所提之答辯
    狀內，均業已自承係其授權屋主戊○○○讓昕群公司人員進
    入上揭廠房搬運機器（見偵卷第35、39頁），核與證人陳輝
    雄、戊○○○、丙○○、甲○○於本院審理時之證述相符（
    見本院97年12月4 日審判筆錄），依上開證人證述內容觀之
    ，眾人於於96年12月18日在陳輝雄、戊○○○住處商談時，
    被告確實在場，被告並明確表示同意昕群公司人員可進入上
    揭廠房搬運鉤編機10臺、整經機1 臺，丙○○、謝尊欽等人
    係依照被告所述之機型、數量搬運機器設備，足認被告辯稱
    其當時不在場，對於昕群公司人員搬運機臺之事不知情云云
    ，純屬卸責之詞。
  (三)再者，該廠房內之鉤編機20臺、整經機5 臺業經本院裁定假
    處分，並核發執行命令執行在案，有上開裁定、執行命令、
    送達證書及本院96年度裁全字第3734號、96年度執全字第15
    53號卷影本各1 份附卷為憑，被告於偵訊中亦自承知悉上開
    鉤編機20臺、整經機5 臺業經法院為假處分在案（見偵卷第
    35頁），證人即告訴人丁○○亦結稱：其在聲請假處分裁定
    前已通知被告，在假處分裁定送達後及96年12月間在本院彰
    化簡易庭開庭時，亦各以電話及當面提示假處分裁定之方式
    ，告知被告其上開機器設備業經本院裁定假處分在案等語（
    見本院97年12月4 日審判筆錄），顯見被告明知上開機器設
    備業經法院裁定禁止其為遷移、讓與、設定抵押、出租及其
    他一切處分行為，仍為抵償積欠昕群公司之債務，與昕群公
    司總經理甲○○商議後，使丙○○、謝尊欽前往上開廠房搬
    運鉤編機10臺、整經機1 臺抵債，甚為明瞭。被告雖辯稱係
    告訴人違約在先云云，惟無論告訴人是否有依約履行，在契
    約解消之前，契約雙方當事人均應受契約效力拘束，況上開
    鉤編機20臺、整經機5 臺經假處分在案，被告自當知悉該等
    機器設備係告訴人所有之物，詎仍枉顧此情，將鉤編機10臺
    、整經機1 臺用以抵償積欠昕群公司之債務，自有不法所有
    意圖及侵占犯意，至為灼然。
  (四)至被告雖亦占有使用昕群公司所有之鉤編機40臺，有財產保
    管書1 紙（見本院卷）為佐，惟被告除上開彰化縣和美鎮○○路○ 段560 號廠房外，在彰化縣和美鎮○○路○ 段204 號
    亦有廠房及機器，上開財產保管書內就保管標的僅記載「達
    賀公司製造花式鉤編機共40臺」，並未記載機型及放置地點
    ，難認與被告放置於彰化縣和美鎮○○路○ 段560 號廠房之
    上開鉤編機20臺同一，且該財產保管書內亦未有一語提及整
    經機，是被告雖另與甲○○間有債務糾葛，亦不能逕以其已
    出賣於告訴人之鉤編機10臺及整經機1 臺抵償其積欠昕群公
    司之債務，要屬顯然。
  (五)綜上，被告既意圖為自己不法之所有而為易持有為所有之侵
    占行為，其上開所為係屬侵占犯行，洵堪認定；本案事證明
    確，被告犯行堪以認定，應依法論科。
二、核被告所為，係犯刑法第335 條第1 項侵占罪。爰審酌被告
    為處理債務問題，不顧其所占有使用之上開機器設備業已出
    售予告訴人，且經本院為假處分裁定禁止其就該等機器設備
    為遷移、讓與、設定抵押、出租等處分行為，仍逕將該機器
    設備用以抵償積欠昕群公司之債務，所為顯然漠視法紀，不
    知尊重他人財產法益，犯後復否認犯行，難見悔意，且其所
    侵占之上開機器設備價值約200 萬元，迄未與告訴人達成和
    解或賠償告訴人損害，並審酌被告犯罪動機、素行、生活狀
    況等一切情狀，量處如主文所示之刑，以示懲儆。
、不另為無罪諭知部分
一、公訴意旨另略以：被告明知告訴人已以上開鉤編機20臺、整
    經機5 臺聲請假處分，經本院於96年8 月24日以96年度裁全
    字第3734號民事裁定假處分，禁止被告就其占有之上開機器
    設備為遷移、讓與、設定抵押、出租及其他一切處分行為，
    且明知經告訴人提出擔保後，本院業於同年10月23日以96年
    度執全字第1553號執行命令為保全執行，被告於上揭時、地
    ，以上開方式使昕群公司人員將上開鉤邊機10臺及整經機1
    臺載走，用以抵償其對昕群公司之債務，以此方式為違背查
    封效力之行為，因認被告亦涉犯刑法第139 條後段之違反查
    封效力罪嫌等語。
二、按犯罪事實應依證據認定之，無證據不得認定犯罪事實；又
    不能證明被告犯罪者或其行為不罰者，應諭知無罪之判決，
    刑事訴訟法第154 條第2 項、第301 條第1 項分別定有明文
    。又按刑法第139條之違背查封效力罪，以行為人有損壞、
    除去或污穢公務員所施之封印或查封之標示，或為違背其效
    力之行為為要件，如強制執行未經施以封印或為查封之標示
    ，即使被告違背執行命令，尚與上開違背查封效力罪之構成
    要件有間，要難以該罪相繩，最高法院86年度臺非字第327
    號刑事判決意旨可資參照。再者，刑法第139 條之違背查封
    效力罪，係指損壞、除去或污穢公務員所施之封印或查封之
    標示，或為違背其效力之行為，其行為客體為公務員所施之
    封印或查封之標示，其處罰行為有四：損壞、除去、污穢或
    違背其效力之行為，而所謂公務員所施之封印，指公務員本
    其職務上所為之意思表示，以禁止任意取去、使用或其他處
    置而加以封標之行為，如封條，要必公務員以禁止物之漏逸
    、使用或其他之任意處置為目的所施封緘之印文，始足當之
    （最高法院著有25年非字第188 號判例可資參照）。而查封
    之標示，則指封印外之公務員本其職務就特定物所為禁止任
    意使用處分而施之標示，即因查封而施以標記。因此本罪之
    成立，以公務員已實施封印或查封之標示為必要，若公務員
    未實施封印或查封之標示，自不成立該罪。
三、經查：
  (一)本院96年度裁全字第3734號民事裁定之內容為：「債權人（
    即告訴人）以50萬元或等值之臺灣中小企業銀行可轉讓定期
    存單，為債務人（即被告）供擔保後，禁止債務人對於如附
    表所列動產（即上開鉤編機20臺、整經機5 臺）為遷移、讓
    與、設定抵押、出租及其他一切處分行為」，此有上開1 件
    附卷為憑，並經本院調閱本院96年度執全字第1553號保全程
    序卷宗核閱無誤，足認該假處分之內容係禁止債務人即被告
    為一定之行為。
  (二)刑法第139 條之違背查封效力罪，以損壞、除去或污穢公務
    員所施之封印或查封之標示，或為違背其效力之行為，為其
    構成要件。該條後段所規定「違背其效力之行為」，係補充
    該條前段之概括規定，並非另設獨立之犯罪構成要件，亦即
    以損壞、除去、污穢等方法，致公務員所施之封印或查封之
    標示失其效力者，固應以刑法第139 條之規定處罰；若以損
    壞、除去、污穢以外之方法，如刻意之遮掩，使公務員所施
    之封印或查封之標示失其效力，亦應依同條處罰；然非謂強
    制執行法所定之其餘強制執行之方法，均在該條規範之列。
    觀諸強制執行法所定之執行方法，對動產之查封分為：標封
    、烙印或火漆印以及其他足以公示查封之適當方法（第47條
    參照）；不動產之查封方法分為：揭示、封閉、追繳契據等
    （第76條參照）；其餘對於船舶、航空器、其餘財產權、公
    法人財產、物之交付請求權、行為及不行為之請求權乃至假
    扣押、假處分之執行，亦各有其法定之執行方法。其中假處
    分之執行方法，又有多種，以本件假處分係禁止債務人為一
    定之行為為例，依強制執行法第138 條之規定，係由執行法
    院將裁定「送達」於債務人。若假處分之裁定係禁止設定、
    移轉或變更不動產上之權利者，則執行法院應將該裁定「揭
    示」（第139 條）。亦即，前者以「送達」裁定為執行方法
    ，並無任何封印或揭示之行為；後者則須將裁定「揭示」，
    執行之方法顯不相同。查本件上開假處分裁定之執行標的乃
    上開鉤編機20臺、整經機5 臺之動產，是本院係將上開裁定
    送達於債務人即本案被告，有送達證書2 紙為憑，該項裁定
    之執行既未經施以封印或為查封之標示，則被告縱使違背該
    執行命令，尚與上開違背查封效力罪之構成要件有間，要難
    以該罪相繩。
  (三)又執行名義係命債務人容忍他人之行為，或禁止債務人為一
    定之行為者，債務人不履行時，執行法院得拘提、管收之或
    處3 萬元以上30萬元以下之怠金，其仍不履行時，亦同；於
    必要時，並得因債權人之聲請，以債務人之費用，除去其行
    為之結果，強制執行法第129 條第1 項及第2 項定有明文。
    被告所為違反強制執行方法，自應依強制執行法第140 條準
    用第129 條之規定處理。依上開規定，禁止債務人為一定行
    為之執行名義，其執行方法，雖有核發執行命令，但並無實
    施查封，或施加封印之行為，是被告應無損毀公務員所施之
    封印或查封標示，或違反封印或查封標示效力之行為。本於
    罪刑法定主義之原則，自不許本於維護公務員處分或強制執
    行命令效力之立法意旨，而作不利於被告之擴張解釋，遽認
    違反執行命令之行為，亦得適用刑法第139 條之規定，參照
    上開最高法院刑事裁判意旨之說明，尚難以被告違反前揭假
    處分裁定所發之執行命令，即認被告構成刑法第139 條之罪
    。
  (四)至上開鉤編機20臺、整經機5 臺雖另案經債權人吳宜蓁聲請
    為假扣押裁定，經本院以96年度裁全字第4648號為假扣押裁
    定在案，該案並經本院於96年12月6 日與上開96年度執全字
    第1553號合併執行程序，惟迄至被告為本案行為之96年12月
    18日止，本院並未對上開機器設備為實施查封或施加封印之
    執行行為，亦經調閱本院96年度裁全字第4648號、96年度執
    全字第1952號保全程序卷宗核閱無訛，洵堪認定上開機器設
    備確非業經實施查封或施加封印之執行標的，至為明確。
四、綜上所述，被告縱有遷移鉤編機10臺、整經機1 臺之違反假
    處分內容行為，然所為與刑法第139 條之構成要件不合，此
    外，復查無其他積極證據足資證明被告有公訴人所指之違反
    查封效力罪犯行，自不能以推測或擬制之方法，以為認定被
    告犯罪之裁判基礎，公訴人所提出之證據或所指出之證明方
    法，尚不足為被告此部分有罪之積極證明，或說服法院形成
    被告有罪之心證，此部分自屬不能證明被告犯罪，本應為被
    告無罪之諭知，惟因公訴人認此部分與前經論罪科刑部分為
    想像競合之裁判上一罪關係，爰不另為無罪之諭知，併此敘
    明。
據上論斷，應依刑事訴訟法第299 條第1 項前段，刑法第335 條
第1 項，刑法施行法第1 條之1 第1 項、第2 項前段，判決如主
文。
本案經檢察官蔡曉崙到庭執行職務。
中    華    民    國    97    年    12    月    5     日
                  刑事第三庭    審判長法官  余仕明
                                法      官  唐中興
                                法      官  楊舒嵐
以上正本證明與原本無異。
如不服本判決應於收受判決後10日內向本院提出上訴書狀，並應
敘述具體理由；其未敘述上訴理由者，應於上訴期間屆滿後20日
內向本院補提理由書 (均須按他造當事人之人數附繕本)「切勿
逕送上級法院」。
告訴人或被害人對於判決如有不服具備理由請求檢察官上訴者，
其上訴期間之計算係以檢察官收受判決正本之日期為準。
中    華    民    國    97    年    12    月    8     日
                                書  記  官  張木松
附錄論罪科刑法條：
中華民國刑法第335條第1項
（普通侵占罪）
意圖為自己或第三人不法之所有，而侵占自己持有他人之物者，
處 5 年以下有期徒刑、拘役或科或併科 1 千元以下罰金。


司法院資訊處製作；財團法人民間司法改革基金會備份。
